【裁判字號】    92,訴,689
【裁判日期】    920605
【裁判案由】    偽造文書等
【裁判全文】
臺灣高雄地方法院刑事判決                          九十二年度訴字第六八九號
    公  訴  人  臺灣高雄地方法院檢察署檢察官
    被      告  乙○○
    選任辯護人  楊靖儀律師
                侯勝昌律師
                許瑜容律師
右列被告因偽造文書等案件，經檢察官提起公訴（九十二年度偵字第二四五一號），
本院判決如左：
    主  文
乙○○連續行使偽造私文書，足以生損害於他人，處有期徒刑貳年陸月。
    事  實
一、乙○○擔任會首，分別於民國八十六年五月五日（Ａ會）、八十六年九月五日（
    Ｂ會）起，在其所經營位於高雄市○○○路二五八號三樓之麗姿瑜珈補習班，邀
    集甲○○○等人參加互助會二組，約定每組各會之會金分別為新台幣（下同）二
    萬元，採內標方式標會（即活會會員每次應繳納之款項為各會員扣除得標利息之
    金額，死會會員每次應繳納之款項為二萬元；各組互助會之起迄時間、會員人數
    、金額、會數均詳如附表所示）。詎乙○○因經濟情況不佳，竟基於意圖為自己
    不法所有及行使偽造私文書之概括犯意，自上開各會會期內之不詳時間，趁若干
    活會會員未親自到場與會及會員間不盡相識之機會，假冒活會會員之名義在未載
    明為標單之空白紙張上填寫投標會員姓名及三千元至四千元不等之金額，偽造被
    冒標者欲以其所填寫之標息之標單參與競標而持以行使投標並得標，致使其他活
    會會員誤信為該次投標係由被冒標者得標，被冒標者則誤信係他活會會員得標，
    均因陷於錯誤因而交付會款，計八十八年五月五日所召集之互助會冒標二次約一
    百五十萬元、八十六年九月五日所召集之互助會冒標三次約二百萬元，共計詐取
    會款約三百五十萬元（因各次冒標之時間、金額均不詳，故無法詳細計算確實之
    金額），足生損害於互助會被冒標及尚未得標之會員。又乙○○明知其已週轉不
    靈，竟承前揭概括之犯意，冀圖以會養會，明知趙筱玲、翁碧琴、許美完、鄭梅
    並未參加其於八十九年八月五日所召集每會會金二萬元，會員連同會首共計四十
    會，採內標制之互助會（Ｃ會，詳細情形亦如附表），竟未得趙筱玲、翁碧琴、
    許美完、鄭梅四人之同意，虛列四人於該互助會之會單上，持交甲○○○等其他
    會員，使其他會員誤以為上開四人為互助會會員而入會，繼之乙○○即先後四次
    於不詳時間之開標日期，在上開麗姿瑜珈補習班，於空白紙張上分別偽造趙筱玲
    、翁碧琴、許美完、鄭梅等四人之署押，並填載四千至五千不等之金額，以表明
    競標時願付之標息及會員，持以行使參加競標並標得會款，足以生損害於趙筱玲
    、翁碧琴、許美完、鄭梅及其他活會會員，致不知情之活會會員陷於錯誤，仍交
    付活會會款予乙○○，乙○○因此詐得之金額約二百四十萬元。嗣乙○○終因負
    擔過重，致週轉不靈，於九十一年一月間突然宣佈止會，甲○○○等活會會員始
    知受騙。
二、案經甲○○○訴由臺灣高雄地方法院檢察署檢察官偵查起訴。
    理  由
一、右揭犯罪事實，業據被告乙○○於偵訊及本院審理時已坦承不諱，核與告訴人甲
    ○○○及證人即會員丁○○、丙○○分別於偵訊及本院審理時所指述及證述被告
    有冒標之情節大致相符，並有互助會會單三紙，及被告與告訴人甲○○○所立之
    和解書一紙在卷可參，應堪認為真實。至上開於本院審理時到院陳述意見之告訴
    人及證人雖稱被告應該不止冒標上開會款等語，惟經分別詢之上開告訴人及證人
    被告實際冒標之次數時，告訴人等均係以自身之活會數目為準所作出之推論，有
    本院歷次訊問及審判筆錄在卷可稽，足見告訴人亦無法明確指述被告冒標之次數
    ，是本院認被告既已坦承犯行，並表悔意，對冒標之犯行又未曾隱瞞，其所述之
    冒標次數應係可採，且此與活會會員於標得會款後，被告嗣後未為給付又不相同
    ，故不能僅依被告尚積欠告訴人及其他活會會員之會款，而推論被告只要未給付
    得標會會員會款皆有冒標之情事發生，故在無其他證據可認被告有高於上開犯事
    實所載之冒標次數時，本院認上開被告坦承之冒標次數應為可採。綜上所述，因
    被告自白顯與事實相符，本件事證明確，被告犯行堪以認定。
二、按民間互助會會員書寫之標單，一般均書寫金額及投標會員之姓名，未冠以標單
    字樣，然依民間習慣足以表示該人出息若干參與競標用意之證明，合屬刑法第二
    百二十條第一項之準私文書。被告冒用活會會員之名義，偽造標單，並持之競標
    ，而向活會會員收取會款，核其所為，係犯刑法第二百十六條、第二百二十條第
    一項、第二百十條之行使偽造準私文書罪及同法第三百三十九條第一項之詐欺取
    財罪。被告偽造其他會員署名之行為，乃偽造私文書之部分行為，不另論罪。又
    其偽造私文書後進而行使，偽造之低度行為應為行使之高度行為所吸收，亦不另
    論罪。再被告於冒標時，係以一詐欺行為致多名活會會員陷於錯誤，而詐取會款
    ，係以一詐欺行為觸犯同種詐欺取財罪名，應依想像競合犯之規定論以一罪。被
    告先後多次行使偽造私文書及詐欺取財犯行，均時間緊接，方法相同，所犯又分
    別係構成要件相同之罪名，均應依連續犯之規定論以一罪，並加重其刑。再其分
    別以一冒標行為，詐取多人之財物，均屬為一行為觸犯數罪名，屬同種想像競合
    犯，應各從一重處斷。另被告行使偽造私文書行為，係為達詐欺取財之目的，所
    犯詐欺取財罪與行使偽造私文書罪間有方法目的之牽連關係，應依牽連犯規定論
    以一較重之行使偽造私文書罪。至被告前揭Ｃ會所為之偽造文書及詐欺之犯行，
    雖未為公訴意旨所認定，惟如前所述，此部分犯行已經被告於本院審理時自承在
    卷，已堪以認定，自與公訴人所指之偽造文書及詐欺犯行有連續犯及牽連犯之裁
    判上一罪之關係，應為起訴效力所及，本院自應併予審判，附此敘明。爰審酌被
    告利用召募民間互助會，自任會首之機會，以上開偽造文書及詐欺方法取財，詐
    得數百萬元之金額，造成各互助會會員之損害非輕，誠屬嚴重破壞社會經濟秩序
    ，行為甚屬不該，其雖一再表示有誠意與告訴人及被害人和解，惟迄本件審理終
    結前仍未與告訴人及被害人和解，尚未彌補損失，已據渠等於本院審理時陳明在
    卷，惟被告未有前科資料，有台灣高等法院被告全國前案紀錄表一紙在卷可稽，
    足見其素行良好，且於犯後已坦承犯行，態度良好，並深具悔意等一切情狀，量
    處如主文所示之刑，以資懲儆。至被告多次偽造之標單，雖為被告所有，且供被
    告本件犯行之用，然依習慣事後均已丟棄，為免將來執行困難，爰不予宣告沒收
    ，故標單上偽造之其他活會會員及「趙筱玲」等四人之署名爰不為沒收之諭知，
    併此敘明。
三、至公訴意旨雖認被告Ａ會冒標之會數為四會（即起訴書所認之Ｇ會）、Ｂ會冒標
    之會數為五會（起訴書之Ｈ會），惟此已為被告所否認，雖公訴人係以被告之自
    白為其論據，然審之被告歷次於偵查中所述，並未自承冒標幾會，有偵查中之詢
    問筆錄在卷可參，本院基於上開一所示之說明，認被告冒標之會數應無公訴人所
    指之數目，此外，本院復查無其他證據足以證明被告確有公訴人所指此部分之冒
    標或其他詐欺情事，尚難以上開罪名相繩，本應為其此部分無罪之諭知，然公訴
    人既認此部分犯行與前揭論罪科刑之部分有連續犯及牽連犯之裁判上一罪關係，
    爰不另為無罪之諭知。
據上論斷，應依刑事訴訟法第二百九十九條第一項前段，刑法第五十六條、第二百十
六條、第二百十條、第二百二十條第一項、第三百三十九條第一項、第五十五條，罰
金罰鍰提高標準條例第一條前段，判決如主文。
本案經檢察官劉仲慧到庭執行職務。
中      華      民      國      九十二      年      六      月    五    日
                                  臺灣高雄地方法院刑事第三庭
                                      法  官  楊  宗  翰
右正本證明與原本無異。
如不服本判決，應於判決送達後十日內，向本院提出上訴狀。
                                      書記官  陳  怡  真
中      華      民      國      九十二      年      六      月    五    日
附錄論罪法條
中華民國刑法第二百一十條
偽造、變造私文書，足以生損害於公眾或他人者，處五年以下有期徒刑。
中華民國刑法第二百一十六條
行使第二百十條至第二百十五條之文書者，依偽造、變造文書或登載不實
事項或使登載不實事項之規定處斷。
中華民國刑法第三百三十九條
意圖為自己或第三人不法之所有，以詐術使人將本人或第三人之物交付者
，處五年以下有期徒刑、拘役或科或併科一千元以下罰金。
附表：
編號    起會時間            每會金額    會數    冒標會數  冒標金額
Ａ會    八十六年五月五日起  二萬元      五六    二        三千元至四千元
        至八十九年十月二十
        日止
Ｂ會    八十六年九月五日起  同上        五四    三        同上
        至九十年一月五日止
Ｃ會    八十九年八月五日起  同上        四十    四        四千至五千元
        至九十二年一月二十
        日止


司法院資訊處製作；財團法人民間司法改革基金會備份。
